ACORDAO-COMPLETO-2473889

ACÓRDÃO 9930/2021 ATA 27/2021 - SEGUNDA CÂMARA

VISTOS, relatados e discutidos estes autos de tomada de contas especial instaurada pelo Ministério do Turismo (MTur) em razão da impugnação parcial das despesas do Convênio 103/2010 (Siafi 732167) , que tinha por objeto o apoio à realização do Projeto intitulado "Festival da Juventude no município de Pedra Branca/CE",
ACORDAM os Ministros do Tribunal de Contas da União, reunidos em sessão da Segunda Câmara, ante as razões expostas pelo Relator, em:
9.1. levantar o sobrestamento deste processo;
9.2. com fundamento nos arts. 1º, inciso I, 16, inciso III, alínea "c", e 19, da Lei 8.443/1992, julgar irregulares as contas de Antônio Gois Monteiro Mendes, condenando-o ao pagamento do débito discriminado a seguir, atualizado monetariamente e acrescido dos juros de mora devidos, calculado desde a data de ocorrência indicada até sua efetiva quitação, na forma da legislação vigente, fixando o prazo de 15 (quinze) dias, a contar do recebimento da notificação, para que seja comprovado, perante este Tribunal, o recolhimento da quantia ao Tesouro Nacional, nos termos do art. 23, inciso III, alínea "a", da referida Lei, c/c o art. 214, inciso III, alínea "a", do Regimento Interno do TCU;
	Valor original (R$) 
	Data da ocorrência
	DÉBITO/CRÉDITO

	148.285,71
	11/5/2010
	D

	27,00
	27/7/2010
	C

	10.280,69
	29/08/2018
	C

	10.271,44
	02/10/2018
	C

	10.369,49
	12/11/2018
	C

	10.363,26
	07/02/2019
	C

	10.442,82
	02/04/2019
	C

9.3. com fundamento no art. 57 da Lei 8.443/1992, aplicar a Antônio Gois Monteiro Mendes multa no valor de R$ 15.000,00 (quinze mil reais) , atualizado monetariamente desde a data do presente acórdão até a do efetivo recolhimento, se for pago após o vencimento, na forma da legislação vigente, fixando o prazo de 15 (quinze) dias, a contar do recebimento da notificação, para que seja comprovado, perante este Tribunal, o recolhimento da quantia ao Tesouro Nacional, nos termos do art. 23, inciso III, alínea "a", da referida Lei, c/c o art. 214, inciso III, alínea "a", do Regimento Interno do TCU;
9.4. com fundamento no art. 26 da Lei 8.443/1992, autorizar, se requerido, o pagamento da importância devida em até 36 (trinta e seis) parcelas mensais e consecutivas, fixando o prazo de 15 (quinze) dias, a contar do recebimento da notificação, para que seja comprovado, perante este Tribunal, o recolhimento da primeira parcela, e de 30 (trinta) dias, a contar da parcela anterior, para que seja comprovado o recolhimento das demais parcelas, devendo incidir sobre cada valor mensal os devidos acréscimos legais, na forma prevista na legislação vigente, além de alertar que a falta de comprovação do recolhimento de qualquer parcela importará no vencimento antecipado do saldo devedor, nos termos do art. 217 do Regimento Interno do TCU;
9.5. com fundamento no art. 28 da Lei 8.443/1992, autorizar, desde logo, a cobrança judicial das dívidas, caso não atendida a notificação;
9.6. enviar cópia deste acórdão ao Tribunal de Contas do Estado do Ceará e à Procuradoria da República no Ceará, para adoção das medidas que lhe competem para salvaguardar o erário municipal dos danos decorrentes dos recolhimentos efetuados pelo município de Pedra Branca/CE ao Tesouro Nacional;
9.7. dar ciência deste acórdão ao Ministério do Turismo e ao responsável.

Tomada de Contas Especial instaurada em razão da impugnação parcial das despesas do convênio firmado que tinha por objeto o apoio à realização do Projeto intitulado "Festival da Juventude no município de Pedra Branca/CE".

Segunda Câmara

Ministério do Turismo; Município de Pedra Branca/CE.

3. Responsável: Antônio Gois Monteiro Mendes (XXX.223.343-XX).

13.1. Ministros presentes: Aroldo Cedraz (na Presidência), Raimundo Carreiro, Bruno Dantas (Relator) e Vital do Rêgo.
13.2. Ministro-Substituto convocado que não participou da votação: Marcos Bemquerer Costa.
13.3. Ministro-Substituto presente: André Luís de Carvalho.

ACORDAO-COMPLETO-2516537

Acórdão 685/2022 - Segunda Câmara

BRUNO DANTAS

Por registrar as principais ocorrências no andamento do processo até o momento, resumindo os fundamentos das peças acostadas aos autos, adoto como relatório, com os ajustes necessários, a instrução da secretaria responsável pela análise da demanda (peça 119) , que contou com a anuência do corpo diretivo da unidade (peças 120 e 121) :
"INTRODUÇÃO
1. Trata-se de Tomada de Contas Especial instaurada pelo Ministério do Turismo (MTur) , em desfavor de Antônio Gois Monteiro Mendes, prefeito municipal de Pedra Branca/CE, no período de 1/1/2009 a 31/12/2012, em razão da impugnação parcial das despesas do Convênio 103/2010 - Siafi 732167 (peça 8) , firmado com o Ministério do Turismo, e que tinha por objeto o apoio à realização do Projeto intitulado 'Festival da Juventude no município de Pedra Branca/CE', 9/12/2010 (peça 1, p. 1) , devido a irregularidades na execução financeira do ajuste.
HISTÓRICO.
2. O Convênio 103/2010 - Siafi 732167 foi firmado no valor de R$ 210.000,00, sendo R$ 200.000,00 à conta do concedente e R$ 10.000,00 referentes à contrapartida do convenente. Teve vigência de 9/4/2010 a 10/7/2010 (vide convênio de Peça 8, p. 7 e prorrogação à peça 7, p. 1) , com prazo para a apresentação da prestação de contas estipulado para 30 dias após o dia final de vigência. Os recursos foram liberados por meio da Ordem Bancária 2010OB800647 (peça 3, p. 3) em 7/5/2010.
3. A prestação de contas (peças 11-19) e complementações enviadas por meio dos documentos de peças 21, 31-32, 34-35, 37, 39, 50, 52-58, 60-62, e 67 foram analisadas por meio dos seguintes documentos: i. Parecer de Análise de Prestação de Contas - Parte Técnica 0355/2011 (peça 20) ; ii. Nota Técnica de Reanálise 0067/2012 (peça 23) ; iii. Nota Técnica de Análise Financeira 0221/2012 (peça 25) ; iv. Nota Técnica de Reanálise Financeira 288/2013 (peça 30) ; v. Nota Técnica de Reanálise Financeira 0001/2014 (peça 43) ; e vi. Nota Técnica Complementar de 342/2016 (peça 44) .
4. Conforme Despacho de peça 87, o fundamento para a instauração da Tomada de Contas Especial foi a reprovação da execução financeira do ajuste, constatada na Nota Técnica Complementar de N° 342/2016 (peça 44) , que baseou as conclusões da fase interna, e conteve as seguintes irregularidades:
a) não encaminhamento de documentação necessária à comprovação do pagamento de cachê às apresentações artísticas;
b) contratos administrativos firmados em data anterior à vigência do convênio, mas os pagamentos ocorreram em data posterior;
c) nota fiscal sem discriminação de serviços;
d) não apresentação de certidões negativas das empresas contratadas;
e) ausência de declarações de notificação de partidos políticos e de guarda de documentos.
5. Por meio do Ofício 2006/2016/CGCV/SPOA/SE/MTur (peça 70) , de 30/3/2016, o Ministério do Turismo notificou o responsável, Antônio Gois Monteiro Mendes, em 7/4/2016, da reprovação da prestação de contas (reprovação financeira parcial) , requerendo a devolução dos recursos em 10 dias (vide aviso de recebimento à peça 69) .
6. Diante do não saneamento das irregularidades apontadas e da não devolução dos recursos, instaurou-se a Tomada de Contas Especial. No Relatório de Tomada de Contas Especial 100/2017 (peça 70) conclui-se que o prejuízo importaria no valor de R$ 148.285,71 - correspondente a valor parcial dos recursos repassados - com data de origem 7/5/2010, imputando-se a responsabilidade a Antônio Gois Monteiro Mendes, prefeito municipal de Pedra Branca/CE, no período de 1/1/2009 a 31/12/2012, em razão da impugnação parcial das despesas do Convênio 103/2010 - Siafi 732167, devido a irregularidades na execução financeira do ajuste.
7. O Relatório de Auditoria 400/2018 da Controladoria Geral da União (peça 71) também chegou às mesmas conclusões. Após serem emitidos o Certificado de Auditoria, o Parecer do Dirigente e o Pronunciamento Ministerial (peças 72-74) , o processo foi remetido a esse Tribunal.
8. Em 7/8/2018, a Secex/TCE acostou aos autos Pedido de Parcelamento de Débito (peça 77) encaminhado ao TCU pelo município de Pedra Branca/CE. Esse pedido, inicialmente acostado ao processo de solicitação TC Processo 024.200/2018-2, foi copiado desse feito para o presente processo. Posteriormente, em 8/8/2018, os advogados de Antônio Gois Monteiro Mendes, juntaram esse pedido aos autos.
9. Na análise inicial, materializada na exordial de peça 87, realizada pela Secex/TCE, que concluiu pela ocorrência de danos ao erário e pela citação de Antônio Gois Monteiro Mendes (XXX.223.343-XX) , prefeito municipal de Pedra Branca/CE (gestão 2009-2012) , em razão da impugnação total quanto aos recursos repassados ao Município de Pedra Branca/CE por força do Convênio 103/2010 - Siafi 732167. Houve ainda proposta de denegação de pedido de parcelamento do débito, em razão do pedido ter sido formulado pelo município de Pedra Branca/CE, que não é considerado responsável pelo débito nos autos. O Diretor e o Secretário da Secex/TCE anuíram com essa conclusão (peças 88-89) . A citação proposta teve os seguintes contornos:
Ocorrência: Não comprovação da boa e regular aplicação dos recursos repassados pelo Convênio 103/2010 - Siafi 732167, celebrado entre o Ministério do Turismo e o Município de Pedra Branca/CE, e que tinha por objetivo o apoio à realização do Projeto intitulado 'Festival da Juventude do município de Pedra Branca', ocasionada pela ausência de comprovação de pagamento de cachês à banda e aos artistas contratados que participaram dos eventos.
a) Qualificação do responsável e responsabilização:
Nome: Antônio Gois Monteiro Mendes
CPF: XXX.223.343-XX
Conduta: Não apresentar documentos (notas fiscais, recibos, comprovantes de transferências bancárias e outros documentos equivalentes, emitidos em nome das bandas ou artistas e assinadas por seus representantes legais ou pelos seus empresários exclusivos, sendo essa representação ou exclusividade registrada em cartório)  capazes de demonstrar que eventuais valores destinados à empresa contratada Olivier Construções e Serviços Ltda foram repassados à banda ou aos artistas que realizaram o evento; não sendo comprovado, assim, o nexo causal entre os recursos recebidos e os pagamentos efetuados, visto que não se provou que foram pagos valores às bandas/artistas que realizaram shows.
I) Quantificação do débito, originado da ocorrência:
	Valor original (R$) 
	Data da ocorrência
	D/C

	148.285,71
	 7/5/2010
	D

	 27,00
	27/7/2010
	C

10. No despacho de peça 90, o relator do presente feito, Exmo. Ministro Bruno Dantas, autorizou a citação na forma sugerida pela unidade instrutora, e também, conforme solicitado pelo município, o parcelamento do débito em 24 parcelas, com fulcro no art. 217 do Regimento Interno do TCU.
11. Posteriormente, foi promovida a citação do responsável e a notificação da prefeitura acerca do parcelamento, nos moldes adiante:
	Ofício
	Data do ofício
	Data de Recebimento do Ofício
	Finalidade

	1310/2018-TCU/Secex-SE (peça 91) 
	22/8/2018
	22/8/2018 (vide documento de ciência à peça 92) 
	Citação do prefeito

	1315/2018-TCU/Secex-SE (peça 95) 
	29/8/2018
	17/9/2018 (vide AR de peça 104) 
	Notificação da prefeitura

11. O responsável trouxe alegações de defesa acostadas às peças 96-103 e 105-112, as quais foram analisadas e rejeitadas no âmbito da SecexTCE (peça 113) . Contudo, em razão de pedido de parcelamento do débito, não foi proposto o julgamento de mérito, mas o sobrestamento do feito para aguardar o desfecho do parcelamento, conforme descrito adiante:
'42. Entretanto, considerando o parcelamento do débito em andamento, autorizado pelo Relator do feito em 24 parcelas (peça 90) , e que já arrecadou R$ 51.718,45, entende-se que o processo ainda não está pronto para a apreciação de mérito. Nesse sentido, considera-se necessário aguardar a finalização do presente parcelamento (ou mesmo a sua interrupção) , de modo a se julgar o processo com o débito (totalmente ou parcialmente) saneado. Desse modo, propõe-se sobrestar o julgamento do presente processo, conforme previsão do art. 11 da Lei 8.443/1992 c/c o art. 157 do Regimento Interno do TCU e 47, §§ 1º e 2º, da Resolução/TCU 259/2014.'
12. A proposta de sobrestamento contou com a anuência das instâncias superiores da SecexTCE (peças 114-115) , bem como com a concordância do Relator do Feito, Exmo. Ministro Bruno Dantas, que no Despacho de peça 116 determinou o sobrestamento desse feito.
13. Conforme documentos de peças 117-118, o parcelamento não foi integralmente honrado e desde 2/4/2019, não houve pagamento de parcelas mensais.
EXAME TÉCNICO
14. O exame técnico tratará de analisar a situação do sobrestamento, e as alegações de defesa trazidas aos autos, e suas repercussões para os autos.
Do levantamento do sobrestamento
15. O parcelamento do débito em andamento, autorizado pelo Relator do feito em 24 parcelas (peça 90) , e se arrecadou até 2/4/2019 a quantia de R$ 51.718,45. Segundo documento de peça 118, desde 2/4/2019, não são pagos valores referentes a parcelas do valor do débito que foi parcelado. O Débito remanescente, calculado em 31/3/2020, foi de R$ 206.432,38.
16. A situação vertente configura descumprimento às normas estipuladas para parcelamento de débito pelo TCU, visto que as parcelas mensais a partir de junho de 2019 não foram pagas. Sendo assim, houve o vencimento antecipado do saldo devedor, nos termos do § 2º do art. 217 do Regimento Interno deste Tribunal, in verbis:
'Art. 217. Em qualquer fase do processo, o Tribunal ou o relator poderá autorizar o pagamento parcelado da importância devida em até trinta e seis parcelas, desde que o processo não tenha sido remetido para cobrança judicial.
§ 1º Verificada a hipótese prevista neste artigo, incidirão sobre cada parcela, corrigida monetariamente, os correspondentes acréscimos legais.
§ 2º A falta de pagamento de qualquer parcela importará no vencimento antecipado do saldo devedor.'  (grifo nosso) 
17. Outrossim, conforme previsão do art. 11 da Lei 8.443/1992 c/c o art. 157 do Regimento Interno do TCU, deverá ser declarado o levantamento do sobrestamento.
18. Passa-se à análise das alegações de defesa apresentadas por Antônio Gois Monteiro Mendes (peças 96-103 e 105-112) .
19. Essa análise já foi realizada na instrução de peça 113 e será reinserida logo abaixo.
Alegações de defesa apresentadas por Antônio Gois Monteiro Mendes (peças 96-103 e 105-112) 
20. A defesa de Antônio Gois Monteiro Mendes foi composta dos seguintes documentos e informações:
a) pedido para que o TCU determine ao Ministério do Turismo para que retire o registro de inadimplência do município de Pedra Branca/CE, ocorrido devido à irregularidade em questão no presente feito (peça 96) ;
b) informações e comprovantes de pagamentos pelo município das quatro primeiras prestações referentes ao parcelamento do débito autorizado pelo relator, totalizando R$ 51.718,45 (peças 97, 105-112) ;
c) documentos do Pregão Presencial 1503 (peças 98-101) ;
d) alegações de defesa (Documento contendo os argumentos de defesa) - peça 102;
e) reiteração de pedido ao TCU para que oficie o Ministério do Turismo solicitando que retire o registro de inadimplência do município de Pedra Branca/CE, ocorrido devido à irregularidade em questão no presente feito (peça 103) .
21. Os argumentos de defesa apresentados pelo ex-prefeito seguem nas linhas a seguir. Logo após a apresentação de cada ponto da defesa, será realizada a análise dos argumentos nele contidos.
Dos pedidos
22. Nos documentos apresentados pelo defendente, constam pedidos para que o TCU determine ao Ministério do Turismo para que retire o registro de inadimplência do município de Pedra Branca/CE, ocorrido devido à irregularidade em questão no presente feito (peça 96) .
Análise
23. O pedido não deve ser acolhido, visto que não cabe ao TCU determinar a órgãos a retirada de registros em cadastro de inadimplência de convênios federais. O cancelamento desses registros deve ser realizado pelo próprio órgão que os cadastrou, a partir de solicitação da entidade convenente, conforme inteligência do § 6º, do art. 10, da Instrução Normativa STN 02, de 2 de fevereiro de 2012, in verbis:
'§ 6º Eventual cancelamento de certidão ou alteração de informação espelhados no Serviço Auxiliar por força de decisão administrativa ou judicial será de responsabilidade do próprio órgão ou entidade federal responsável pela atualização do cadastro ou sistema do respectivo registro, caso em que caberá ao convenente adotar providências diretamente perante o órgão ou entidade referidos. (Redação dada pela Instrução Normativa 01, de 21 de outubro de 2015) .'
24. Segundo o defendente, não houve a contratação de artistas, mas de prestação de serviços de organização, produção e realização dos eventos Festival da Juventude. Logo, não era necessária a realização de contratação via inexigibilidade, e não há que se falar em pagamento de cachês aos artistas, pois a obrigação contratual da prefeitura era apenas com a empresa contratada. Para reforçar essa tese, traz os seguintes argumentos e informações:
a) a licitação foi efetivada na modalidade Pregão 1501.03/2010, objetivando a realização do Festival de Juventude e Festival de São João do Município de Pedra Branca; a licitação visou a contratação de atrações musicais, segurança, locação de palco, locação de iluminação, locação de sonorização, locação de projetor e locação de telão;
b) frisa-se que não houve escolha pelo Município de qual seriam os artistas a se apresentarem naquele evento; o edital determinou, claramente, a contratação de banda de renome local para apresentação no dia 18/6/2010, banda de renome regional de maior porte para apresentação no dia 18/6/2010 e banda de renome regional de menor porte para apresentação no dia 18/6/2010;
c) não havia, dessa forma, como se proceder a realização de processo de inexigibilidade de licitação para apresentação artística quando se objetivou a contratação de prestação de serviços de organização, produção e realização dos eventos Festival da Juventude e Festival de São João;
d) tendo sido realizado o certame, as empresas que ofertaram o menor preço para os objetivos pretendidos e ainda demonstraram habilitação adequada foram contratadas na forma prevista na Lei 8.666/1993; desta forma, houve a contratação de empresas para prestação de serviços e não de artistas específicos;
e) ademais, a contratação visou a realização do evento como um todo e não somente apresentação musical; não há que se falar, portanto, em pagamento de cachês aos artistas ou qualquer comprovação de valores repassados aos mesmos, quando a única obrigação contratual pertinente foi aquela efetuada às empresas prestadoras dos serviços, cuja comprovação documental consta nos autos, atestado, assim, o cumprimento da avença;
f) no caso em espeque, o Município não escolheu o artista, mas apenas solicitou a apresentação de bandas de renome nacional, local e regional, conforme dito alhures; ressalte-se que, por não se buscar artistas específicos, havia uma pluralidade de opções e, por conseguinte, viabilidade de competição, não havendo que se falar em exclusividade e inexigibilidade; em outras palavras, o serviço de intermediação não guarda as características da exclusividade e, por essa razão, não se encontra abrangido pela inexigibilidade, corroborando com o asseverado de que a licitação é o meio procedimental correto;
g) A jurisprudência do TCU é no sentido de que:
i. nos casos de contratação de artistas, via inexigibilidade, deve ser apresentado contrato de exclusividade válido; mesmo nos casos em que não seja apresentado esse tipo de contrato, só se considerará que há irregularidade se não houver se comprovado a execução física do objeto ou o nexo entre este e os recursos do convênio (Acórdão 1435/2017-TCU-Plenário) ;
ii. impõe a legislação a estrita observância ao procedimento previsto na Lei 8.666/1993, ou seja, instaurar processo licitatório que assegure igualdade de condições a todos os interessados em oferecer o serviço; (...) os presentes autos reprisam situação observada em um sem número TCEs que tratam de convênios firmados entre o Ministério do Turismo e entidades ou municípios, para a promoção de eventos com shows de artistas pré-selecionados, em que são contratados intermediários, diretamente, por inexigibilidade de licitação (Acórdão 2730/2017-TCU-Plenário) ;
h) no voto que fundamentou acórdão no TC 17880/026/11, do Tribunal de Contas do Estado de São Paulo, o Ministro Dimas Eduardo Ramalho entendeu que:
'A contratação de artista, por inexigibilidade, visa a prestigiar o caráter personalíssimo do seu trabalho, o que inviabiliza a adoção de critérios objetivos para a realização de certame licitatório. No entanto, caso haja pluralidade de empresários, possível é a competição entre eles, impondo-se a prévia licitação.'
i) ora, se a prestação de contas é correta no que tange às despesas e ao nexo de causalidade entre a despesa e o objeto do convênio, não é razoável a penalidade sofrida pelo município/gestor em pagar um valor que teve seu emprego comprovado; dos valores mencionados se as verbas foram devidamente aplicadas, tendo se atingido o interesse público colimado, posto que não houve danos ao erário, malversação de ou desvio de recursos, aos quais se deu o devido, consoante amplamente demonstrado acima; para ele, tendo em vista a ausência de danos ou desvios, e provado o nexo causal entre recursos e objeto, o Tribunal de Contas da União, ante o princípio da verdade material e o princípio do formalismo moderado, deve isentar o prefeito de quaisquer penalidades e da imputação de débito.
Análise
25. As alegações de defesa apresentadas devem ser rejeitadas.
26. Percebe-se que o cerne da defesa do responsável é no sentido de que a contratação dos shows, via licitação na modalidade pregão, foi adequada, e de que por ter havido processo licitatório e competitividade, não há que se falar em exclusividade, contratos de exclusividade e, principalmente, em comprovação de pagamentos de cachês aos artistas.
27. É bem verdade que o caso vertente é bastante peculiar, visto que se contratou o intermediário de bandas via licitação na modalidade Pregão.
28. No entanto, é cabível enfatizar que, ao contrário do alegado pelo responsável, na contratação das bandas para o convênio sob análise não havia uma pluralidade de opções e inexistia a viabilidade de competição, senão vejamos.
29. No parecer técnico de avaliação do plano de trabalho (peça 1, p. 3) , de 9/4/2010, consta a informação de que os artistas que se apresentariam no convênio (Dorgival Dantas, Reginaldo Rossi e banda Frenessy) já estavam definidos ou pré-selecionados desde o plano de trabalho. Desse modo, não havia uma pluralidade de opções e inexistia a viabilidade de competição, pois somente esses artistas seriam contratados.
30. No Pregão Presencial 1503 (peças 98-101) , com abertura em 29/3/2010, dentre os itens contratados houve os seguintes: Banda de renome nacional, Banda de renome regional e Banda de renome local, todas para apresentação em 9/4/2010.
31. Note-se que o Edital de Pregão Presencial 1503 não deixou definido que artistas tocariam no evento, restringindo-se a deixar assente que haveria a contratação de uma banda nacional, uma regional e uma local (peça 98, p. 4) .
32. No entanto, na prática, os artistas contratados para o cumprimento do contrato administrativo (peça 82) objeto desse pregão foram os mesmos previstas no convênio (Dorgival Dantas, Reginaldo Rossi e banda Frenessy) .
33. Ou seja, materialmente, o pregão aludido apenas serviu para incluir um intermediário (Olivier Construções e Serviços Ltda.) para contratar as bandas já previstas no convênio, apesar desse pregão, formalmente, apenas contratar um intermediário para objetos genéricos (bandas não especificadas) . E diga-se de passagem, esse intermediário contratado não possuía contratos de exclusividade válidos, de modo que não poderia ser considerado representante ou empresário das bandas.
34. Desse modo, o pregão foi inócuo no sentido de realizar a contratação de 'prestação de serviços', pois ao contrário do que afirma o defendente, as atrações já estavam pré-definidas no convênio e foram apenas ratificadas nesse certame licitatório.
35. Ressalte-se que, diferentemente do que alega a defesa, havia sim como se proceder a realização de processo de inexigibilidade de licitação para apresentação artística no caso vertente. Em casos como o do aludido convênio, é bastante comum (e recomendável) as prefeituras realizarem duas contratações separadas: uma para contratar itens de infraestrutura, via pregão, e uma para contratar artistas, via inexigibilidade de licitação.
36. Sendo assim, a opção da prefeitura de realizar conjuntamente a contratação de prestação de serviços de organização, produção e realização do Festival da Juventude, não a exime de apresentar contratos de exclusividade válidos celebrados entre os artistas que se apresentaram nesse evento e o intermediário contratado, ou de, ao menos, comprovar que esse intermediário (que não detinha direito de exclusividade) pagou o cachê desses artistas, mesmo que a relação contratual direta da prefeitura fosse apenas com a empresa contratada. A não comprovação do pagamento de cachês configura ausência de comprovação do nexo causal entre recursos do convênio e as apresentações artísticas.
37. Quanto às jurisprudências do TCU citadas pela defesa, cabe relatar que o Acórdão 1435/2017-TCU-Plenário é consonante com o entendimento exarado na presente instrução, visto que considera a necessidade de contratos de exclusividade válidos (item 15 acima) na contratação de intermediários de artistas e, na ausência desses contratos, entende haver irregularidade caso não comprovado o nexo causal entre recursos e objeto realizado (no caso, o nexo seria comprovado com a apresentação de pagamentos de cachês aos artistas, mas essa comprovação não ocorreu) .
38. No caso do Acórdão 2730/2017-TCU-Plenário, também ocorreu o mesmo entendimento que o esposado nesta instrução, no sentido de que no caso da promoção de eventos com shows de artistas pré-selecionados, a contratação de intermediários ocorre diretamente, por inexigibilidade de licitação, mas que, em casos em que haja a pluralidade de opções, a legislação prevê a estrita observância ao procedimento previsto na Lei 8.666/1993, ou seja, instaurar processo licitatório que assegure igualdade de condições a todos os interessados em oferecer o serviço.
39. Já em relação ao voto que fundamentou acórdão no TC 17880/026/11, do Tribunal de Contas do Estado de São Paulo, o juízo emanado nesse decisum é idêntico ao ora defendido nesta peça instrutiva, que trata de contratação de artista (pré-escolhido) que tem natureza personalíssima, fato que torna a licitação inócua devido a inviabilidade de critérios objetivos para a realização de certame licitatório.
40. Ante o exposto, ao contrário do que defendido pelo prefeito alegante, houve danos ao erário causados pela não comprovação do pagamento de cachês. Além do mais, mesmo que não se tenha comprovado claramente nos autos a malversação ou desvio de recursos, a não comprovação de nexo causal aludida configura a não comprovação da boa e regular gestão de recursos, tendo deixado o gestor de comprovar a adequada utilização dos recursos públicos, a qual era obrigado pelo dever de prestar contas no art. 70 da Constituição Federal.
41. Sendo assim, devem as alegações de defesa de Antônio Gois Monteiro Mendes serem rejeitadas, mantendo-se as irregularidades, a responsabilidade e o débito verificado.
19.	
20.	
21.	
22.	
23.	
24.	
25.	
26.	
27.	
28.	
29.	
30.	
31.	
32.	
33.	
34.	
35.	
36.	
37.	
38.	
39.	
40.	
41.	
42. Desse modo, tendo em vista as constatações consignadas na instrução de peça 87 e nas linhas anteriores desta peça instrutiva (inclusive no parágrafo 9) , que indicam a ocorrência de irregularidades causadoras de danos ao erário ocasionadas por Antônio Gois Monteiro Mendes, e não havendo nos autos elementos que possam atestar a boa-fé do responsável, devem as contas do responsável serem julgadas irregulares, sendo ele condenados ao débito descrito no item 9 supra, com fulcro nos termos dos artigos 1º, inciso I, 16, inciso III, alínea 'c', e 19, caput, da Lei 8.443/1992, com aplicação individual de multa proporcional ao débito, fundamentada no art. 57 da Lei 8.443/1992.
Prescrição da Pretensão Punitiva
43. Cabe ressaltar que a pretensão punitiva do TCU, conforme Acórdão 1441/2016-TCU-Plenário, Relator: Benjamin Zymler, que uniformizou a jurisprudência acerca dessa questão, subordina-se ao prazo geral de prescrição indicado no art. 205 do Código Civil, que é de dez anos, contado da data de ocorrência da irregularidade sancionada, nos termos do art. 189 do Código Civil, sendo este prazo interrompido pelo ato que ordenar a citação, a audiência ou a oitiva do responsável.
44. No caso em exame, a perspectiva de aplicação de penalidade ao responsável não foi alcançada pela prescrição, uma vez que a irregularidade sancionada se deu em 7/5/2010 e o ato de ordenação da citação ocorreu em 14/8/2018 (peça 90) .
CONCLUSÃO
45. Inicialmente, deve ser levantado o sobrestamento do presente processo, e considerar o vencimento antecipado da dívida objeto de parcelamento.
46. Ademais, devem as alegações de defesa de Antônio Gois Monteiro serem rejeitadas, mantendo-se as irregularidades constatadas, a responsabilidade pelos atos de gestão inquinados e o débito ocorrido.
47. Verifica-se também que não houve a prescrição da pretensão punitiva, conforme análise já realizada.
48. Registre-se que não foram evidenciados indicativos de boa-fé do responsável, fato que permite o julgamento de mérito imediato.
49. Tendo em vista que não constam dos autos elementos que permitam reconhecer a boa-fé do responsável, sugere-se que as suas contas sejam julgadas irregulares, nos termos do art. 202, § 6º, do Regimento Interno do TCU, com a imputação do débito atualizado monetariamente e acrescido de juros de mora, nos termos do art. 202, §1º do Regimento Interno do TCU, descontado o valor eventualmente recolhido, com a aplicação da multa prevista no art. 57 da Lei 8.443/1992.
49.1. Considerando que a Prefeitura Municipal de Pedra Branca/CE quitou parte da dívida que seria de Antônio Gois Monteiro Mendes, situação que indica uso de recursos estaduais para fins privados, será proposto o envio de cópias do acórdão ao Tribunal de Contas do Estado do Ceará e ao Ministério Público do Ceará, para realizarem medidas de sua competência.
PROPOSTA DE ENCAMINHAMENTO
50. Ante o exposto, submetem-se os autos à consideração superior, propondo:
110	20	
21	
22	
23	
24	
25	
26	
27	
28	
29	
30	
31	
32	
33	
34	
35	
36	
37	
38	
39	
12.1.	
12.2.	
12.3.	
12.4.	
12.4.1.	
50.1. levantar o sobrestamento do presente feito, e considerar que a dívida objeto de parcelamento no presente feito teve seu vencimento antecipado;
50.2. rejeitar as alegações de defesa de Antônio Gois Monteiro Mendes;
50.3. com fundamento nos termos dos artigos 1º, inciso I, 16, inciso III, alínea 'c', e 19, caput, da Lei 8.443/1992, e com arts. 1º, inciso I, 209, inciso III, 210 e 214, inciso III, do Regimento Interno/TCU julgar irregulares as contas de Antônio Gois Monteiro Mendes  (XXX.223.343-XX) , condenando-o ao pagamento das quantias abaixo especificadas, com a fixação do prazo de 15 (quinze) dias para que comprovem perante este Tribunal, em respeito ao artigo 214, inciso III, alínea 'a', do Regimento Interno do TCU, o recolhimento da dívida aos cofres do Tesouro Nacional, atualizada monetariamente e acrescida de juros de mora calculados a partir da data discriminada, até a data do recolhimento, abatendo-se na oportunidade a monta eventualmente ressarcida, na forma da legislação em vigor:
	Valor original (R$) 
	Data da ocorrência
	Identificador da Parcela

	148.285,71
	7/5/2010
	D

	10.280,69
	29/08/2018
	C*

	10.271,44
	02/10/2018
	C*

	10.369,49
	12/11/2018
	C*

	10.363,26
	07/02/2019
	C*

	10.442,82
	02/04/2019
	C*

O valor recolhido deve constar como crédito, uma vez que foi ressarcido à União.
50.4. aplicar, com fundamento no artigo 57 da Lei 8.443/1992 c/c o artigo 267 do Regimento Interno do TCU, multa a Antônio Gois Monteiro Mendes  (CPF: XXX.223.343-XX) , individualmente e proporcionalmente aos débitos que cometeu, fixando o prazo de 15 (quinze) dias, a partir da notificação, para que, nos termos do artigo 214, inciso III, alínea 'a', do Regimento Interno do TCU, comprove perante este Tribunal o recolhimento aos cofres do Tesouro Nacional do valor atualizado monetariamente desde a data do acórdão até a do efetivo recolhimento, se for pago após o vencimento, na forma da legislação em vigor;
50.5. autorizar, desde logo, nos termos do art. 28, inciso II, da Lei 8.443, de 1992, a cobrança judicial das dívidas, caso não atendidas às notificações;
50.6. autorizar também, desde logo, se requerido, com fundamento no art. 26, da Lei 8.443, de 1992, c/c o art. 217, §§ 1º e 2º do Regimento Interno do TCU, o parcelamento da dívida em até 36 parcelas, incidindo, sobre cada parcela, corrigida monetariamente, os correspondentes acréscimos legais, fixando-lhe o prazo de quinze dias, a contar do recebimento da notificação, para comprovar, perante o Tribunal, o recolhimento da primeira parcela, e de trinta dias, a contar da parcela anterior, para comprovar os recolhimentos das demais parcelas, devendo incidir, sobre cada valor mensal, atualizado monetariamente, os juros de mora devidos, no caso do débito, na forma prevista na legislação em vigor, alertando o responsável de que a falta de comprovação do recolhimento de qualquer parcela importará o vencimento antecipado do saldo devedor, nos termos do § 2º do art. 217 do Regimento Interno deste Tribunal;
50.6. remeter cópia do acórdão que vier a ser prolatado pelo Tribunal, ao Procurador-Chefe da Procuradoria da República no Estado do Ceará, nos termos do art. 209, § 7º, do Regimento Interno/TCU, para ajuizamento das ações cabíveis, informando-lhe que o inteiro teor da deliberação pode ser consultado no endereço http://www.tcu.gov.br/acordaos;
50.7. enviar cópia do Acórdão que vier a ser proferido ao Ministério do Turismo, à Prefeitura Municipal de Pedra Branca/CE e aos responsáveis, para ciência, informando que a presente deliberação, acompanhada do Relatório e do Voto que a fundamenta, está disponível para a consulta no endereço www.tcu.gov.br/acordaos, além de esclarecer que, caso requerido, o TCU poderá fornecer sem custos as correspondentes cópias, de forma impressa.
50.8. enviar cópia da presente instrução, do Acórdão que vier a ser proferido, e seus respectivos Relatório e Voto, ao Tribunal de Contas do Estado do Ceará, e ao Ministério Público do Ceará para ciência de que a Prefeitura Municipal de Pedra Branca/CE quitou parte dos débitos de interesse privado do seu prefeito, Antônio Gois Monteiro Mendes  (CPF: XXX.223.343-XX) , informando que a presente deliberação, acompanhada do Relatório e do Voto que a fundamenta, está disponível para a consulta no endereço www.tcu.gov.br/acordaos, além de esclarecer que, caso requerido, o TCU poderá fornecer sem custos as correspondentes cópias, de forma impressa, bem como cópias dos autos."
2.	O Ministério Público junto ao TCU, representado pelo Subprocurador-Geral Paulo Soares Bugarin, manifestou-se de acordo com a proposta apresentada pela Secex-TCE, sem prejuízo de trazer as seguintes ponderações:
"14. Recapitulando a cronologia dos fatos, tem-se que o Município providenciou a contratação de empresa promotora de eventos por meio de pregão presencial ainda em 15/3/2010, contemplando tanto o Festival da Juventude (em 9/4/2010) , objeto do convênio em exame, quanto o Festival de São João Pedra Branca (em 18/6/2010) . No termo de referência integrante do edital (peça 99, p. 42-46) , foi definido objeto amplo, incluindo infraestrutura e shows artísticos na forma de lotes. Visando garantir a viabilidade de competição em relação aos artistas, foi dada liberdade aos concorrentes para que escolhessem uma atração de renome local, uma de renome regional de maior porte e outra de renome regional de menor porte, as quais deveriam se enquadrar nos seguintes critérios:
'ARTISTA DE RENOME REGIONAL - Artista distinguido e consagrado pela crítica popular e opinião pública Regional, com apresentação, inclusive, em programa transmitido por rede regional de televisão.
BANDA DE RENOME REGIONAL DE MAIOR PORTE - Prova de apresentação de shows em pelo menos 02 (dois) Estados da Federação, com exceção da região nordeste;
BANDA DE RENOME REGIONAL DE MENOR PORTE - prova de apresentação de shows em pelo menos 03 (três) cidades do Estado do Ceará, inclusive na Capital.
BANDA DE RENOME LOCAL - prova de apresentação de shows em pelo menos 02 (duas) cidades do Estado do Ceará.' (Peça 99, p. 46.) 
15. Como resultado, os lotes I e V foram adjudicados à Gold Serviços e Construções Ltda. e os lotes II, III, IV, VI, VII e VIII, incluindo as atrações artísticas, à empresa Olivier Construções e Serviços Ltda., conforme Termo de Adjudicação de 31/3/2010 e contratos assinados em 8/4/2010 (peça 101, p. 8 e 27) . As atrações constantes da proposta da licitante vencedora para apresentação no dia 9/4/2010 foram: Banda Frenessy, Reginaldo Rossi e Dorgival Dantas (peça 99, p. 123-124) .
16.	 À época da licitação, o município ainda não tinha garantido recursos federais para arcar com as despesas do Festival da Juventude. Apesar de ter submetido plano de trabalho ao MTur em 26/2/2010, todos os trâmites do convênio, desde a aprovação da proposta até a assinatura do termo do ajuste, ocorreram em único dia, coincidente com o dia de realização do evento, qual seja 9/4/2010 (peças 1, 2, 3, 4 e 8) .
17.	 A análise da cronologia dos fatos permite inferir que já se sabia, quando da celebração do Convênio 103/2010, que o evento ocorreria com ou sem a participação do financiamento da União, o que impõe maior rigor quanto à demonstração de que os recursos repassados foram efetivamente destinados à realização do objeto pactuado. Assim, a informação de que os valores em tela foram utilizados em pagamentos a favor da empresa intermediária não se mostra suficiente para compor o nexo de causalidade neste caso.
18.	 Como agravante, não se confirma a ocorrência de ampla competitividade no caso concreto, pois, das quatro licitantes que se apresentaram no dia do pregão, duas foram desclassificadas antes da disputa de lances; e, entre as duas classificadas, apenas uma apresentou proposta para os lotes referentes a atrações musicais do Festival da Juventude (peça 99, p. 123-124; e peça 100, p. 25, 144-145) . Também chama a atenção o fato de a licitante vencedora ter selecionado os exatos artistas previstos no plano de trabalho do convênio (peça 17, p. 5; e peça 100, p. 150) , apesar da liberdade de escolha prevista no edital do pregão, que serviu para respaldar o argumento de que haveria viabilidade de competição entre as licitantes (peça 102, p. 6) . Portanto, não é possível afirmar que os preços contratados foram de fato vantajosos para a Administração, especialmente em relação à parcela destinada à remuneração da empresa intermediária, que não foi explicitada na proposta vencedora:
'14. Especificamente em relação a cachê de artistas e bandas, a SecexDesenvolvimento sustenta, em sua instrução, que a contratação por meio de terceiros intermediários, e não diretamente ou por meio dos empresários exclusivos dos artistas/bandas, além de contrariar o art. 25, inciso III, da Lei 8.666/1993, representa risco potencial de dano ao erário, na medida em que tais intermediários, não raras vezes, acrescentam àquele cachê valor adicional bastante significativo pela mera intermediação. E arremata a unidade técnica:
'26. Assim, nos casos em que as contratações no âmbito do convênio não tenham se dado diretamente com os artistas/bandas ou com seus empresários exclusivos, mas por meio de terceiros intermediários, apresentando risco potencial de dano ao erário, deve o MTur, quando da análise das prestações de contas, fazer gestões com a finalidade de se obter o valor real cobrado pelos artistas/bandas nesses eventos, previamente à aprovação ou glosa de valores.'
15. A corroborar essa preocupação externada pela SecexDesenvolvimento, cabe lembrar o recurso de reconsideração interposto pelo MPTCU - ainda não apreciado no mérito - em face do Acórdão 4155/2016-TCU-Primeira Câmara, por meio do qual o parquet assevera que 'há fortes indícios de esquema fraudulento nos convênios assinados com o Ministério do Turismo para realização de festas em que o plano de trabalho é encaminhado em data muito próxima à realização do evento, já com a indicação dos artistas que serão contratados e que, na prestação de contas, não há recibo de pagamento a estes artistas, razão pela qual merecem especial atenção e exemplar atuação por parte deste Tribunal' (...) . Ao final de sua peça recursal, depois de assinalar a existência de divergência jurisprudencial sobre a matéria, o representante do MPTCU defende a necessidade de que sejam apresentados os recibos de pagamentos aos artistas.' (Voto do Relator do Acórdão 1435/2017-TCU-Plenário.) 
19.	 Diante desse contexto, o Sr. Antônio Gois Monteiro Mendes não pode se esquivar da obrigação de apresentar 'documento comprobatório do efetivo recebimento do cachê por parte dos artistas, e/ou bandas, e/ou grupos, emitido pelo contratando dos mesmos', tento em vista tratar-se de exigência constante do termo do convênio (alínea g do Parágrafo Primeiro da Cláusula Décima Segunda; peça 8, p. 14) , que não se constitui em mera formalidade, mas sim em medida essencial para demonstrar que a execução financeira do ajuste se deu de forma regular.
20.	 Feitas as ponderações acima, este representante do Ministério Público de Contas manifesta-se de acordo com a proposta de encaminhamento da unidade técnica (peça 119, p. 9-10) ."
É o relatório.

Alanna Castelo Branco Alencar (6854/OAB-CE) e outros, representando Antônio Gois Monteiro Mendes.

Subprocurador-Geral Paulo Soares Bugarin.

TOMADA DE CONTAS ESPECIAL. CONVÊNIO. MINISTÉRIO DO TURISMO. AUSÊNCIA DE NEXO DE CAUSALIDADE ENTRE OS RECURSOS FEDERAIS E AS DESPESAS RELATIVAS ÀS APRESENTAÇÕES ARTÍSTICAS. CITAÇÃO. IRREGULARIDADE DAS CONTAS. DÉBITO. MULTA.

TOMADA DE CONTAS ESPECIAL (TCE)

Secretaria de Controle Externo de Tomada de Contas Especial (SecexTCE).

Trata-se de tomada de contas especial (TCE) instaurada Ministério do Turismo (MTur) , em desfavor de Antônio Gois Monteiro Mendes, ex-prefeito de Pedra Branca/CE, em razão da impugnação parcial das despesas do Convênio 103/2010 (Siafi 732167) , que tinha por objeto o apoio à realização do Projeto intitulado "Festival da Juventude no município de Pedra Branca/CE".
O convênio foi firmado no valor de R$ 210.000,00, sendo R$ 200.000,00 à conta do concedente e R$ 10.000,00 referentes à contrapartida da entidade convenente. Os recursos federais foram liberados por meio da ordem bancária 2010OB800647, creditada na conta específica do convênio em 11/5/2010, conforme extrato bancário à peça 67, p. 2.
Na fase interna da TCE, o órgão concedente concluiu pela impugnação parcial das despesas devido a irregularidades na execução financeira do ajuste. O Controle Interno anuiu a esse posicionamento.
No âmbito do TCU, mediante despacho de peça 90, autorizei a citação do responsável, na forma proposta pela unidade instrutora, bem como o parcelamento do débito em 24 parcelas, conforme solicitado pelo município. Naquela oportunidade, ponderei que o exame conclusivo sobre a responsabilidade do ente municipal por eventual aproveitamento dos recursos recebidos poderia ser melhor verificado no exame de mérito dos autos.
 Assim, Antônio Gois Monteiro Mendes foi regularmente citado e apresentou alegações de defesa às peças 96-103 e 105-112.
Entretanto, considerando o parcelamento do débito em andamento, foi realizado o sobrestamento do julgamento deste processo, conforme previsão do art. 11 da Lei 8.443/1992 c/c o art. 157 do Regimento Interno do TCU e 47, §§ 1º e 2º, da Resolução/TCU 259/2014. 
Todavia, o município apresentou comprovantes de recolhimento do débito de apenas cinco das 24 parcelas ajustadas, totalizando o quantum de R$ 51.718,45. Nos termos do art. 26, parágrafo único, da Lei 8.443/1992, o não recolhimento das parcelas gera o vencimento antecipado da dívida. Assim, vencida antecipadamente a dívida e findo o motivo do sobrestamento, deu-se prosseguimento ao processo. 
Em sua análise de mérito, a Secex/TCE concluiu pela rejeição da defesa apresentada e propôs julgar irregulares as contas do responsável, com a imputação parcial do débito e a aplicação da multa prevista no art. 57 da Lei 8.443/1992. 
Corroboro as análises empreendidas pela unidade instrutora, as quais contaram com a anuência do Ministério Público junto ao TCU, razão pela qual incorporo os fundamentos apresentados às minhas razões de decidir.
Em sua defesa, o responsável alega, em síntese, que teria havido licitação na modalidade pregão para a contratação de atrações musicais, segurança, locação de palco, locação de iluminação, locação de sonorização, locação de projetor e locação de telão; e que a jurisprudência do TCU seria no sentido de exigir contrato de exclusividade nos casos de contratação de artistas por inexigibilidade de licitação.
Ocorre que a análise da Secex-TCE evidenciou que, a despeito de o Pregão Presencial 1503 não ter definido que artistas tocariam no evento, o plano de trabalho aprovado demonstra que os shows contratados estavam previamente estabelecidos (peça 1, p. 3) . Não havia, portanto, pluralidade de opções de artistas a viabilizar uma licitação competitiva.
Destaco, da análise realizada pelo Ministério Público junto ao TCU, importantes aspectos relacionados ao referido pregão:
"18. Como agravante, não se confirma a ocorrência de ampla competitividade no caso concreto, pois, das quatro licitantes que se apresentaram no dia do pregão, duas foram desclassificadas antes da disputa de lances; e, entre as duas classificadas, apenas uma apresentou proposta para os lotes referentes a atrações musicais do Festival da Juventude (peça 99, p. 123-124; e peça 100, p. 25, 144-145) . Também chama a atenção o fato de a licitante vencedora ter selecionado os exatos artistas previstos no plano de trabalho do convênio (peça 17, p. 5; e peça 100, p. 150) , apesar da liberdade de escolha prevista no edital do pregão, que serviu para respaldar o argumento de que haveria viabilidade de competição entre as licitantes (peça 102, p. 6) . Portanto, não é possível afirmar que os preços contratados foram de fato vantajosos para a Administração, especialmente em relação à parcela destinada à remuneração da empresa intermediária, que não foi explicitada na proposta vencedora."
Em razão disso, a apresentação do contrato de exclusividade entre o artista e o empresário se torna indispensável para legitimar a contratação dos shows específicos, conforme previsto no plano de trabalho do convênio em tela. 
A despeito da ausência do contrato de exclusividade, admite-se, para comprovação do nexo causal, a apresentação de recibos ou outros documentos que comprovem que os recursos conveniais foram efetivamente percebidos pelo artista ou por seu representante exclusivo (ex vi do Acórdão 1435/2017-TCU-Plenário) .
Essa era a obrigação imposta aos gestores na prestação de contas de ajustes firmados com o Ministério do Turismo, não apenas em função do estabelecido no termo de convênio (alínea g do Parágrafo Primeiro da Cláusula Décima Segunda; peça 8, p. 14) , mas também pelo disposto no parágrafo segundo do art. 17 da Portaria MTur 153/2009: 
"O convenente deverá exigir do contratante dos artistas e/ou bandas e/ou grupos documento comprobatório do efetivo recebimento do cachê por parte dos mesmos, a ser apresentado no ato da prestação de contas."
Por outro lado, os serviços de fornecimento de infraestrutura para a realização de shows devem ser contratados mediante licitação na modalidade pregão, preferencialmente em sua forma eletrônica, pois são serviços de natureza comum, passíveis de serem prestados por diversas e diferentes empresas, uma vez que se baseiam em especificações e padrões conhecidos e usuais de mercado (ex vi do Acórdão 6504/2017-TCU-Segunda Câmara) .
Destarte, registro que o débito não abrangeu todo o valor do convênio, mas apenas os valores relativos às atrações artísticas: Dorgival Dantas, no valor de R$ 57.900,00; Reginaldo Rossi, no valor de R$ 79.900,00; e banda Frenessy, no valor de R$ 17.900,00. 
Mostra-se apropriado aplicar, ao total de R$ 155.700,00, a proporcionalidade adotada no convênio de 95,238% a cargo do concedente, o que resulta no débito de R$ R$ 148.285,71, bem como descontar as cinco parcelas ressarcidas pelo Município de Pedra Branca/CE (comprovantes às peças 97, 106, 108, 110 e 112) e o saldo recolhido de R$ 27,00 (comprovante à peça 14) .
Não obstante, é oportuno encaminhar ao Tribunal de Contas do Estado do Ceará e ao Ministério Público do Ceará cópia da deliberação de mérito a ser proferida, para que adotem medidas que lhe competem para salvaguardar o erário municipal dos danos decorrentes dos recolhimentos efetuados pelo município de Pedra Branca/CE ao Tesouro Nacional.
Cabe frisar que é de responsabilidade pessoal do gestor, e não da pessoa jurídica convenente, a restituição de valores recebidos mediante convênio, quando o objeto não é atingido a contento ou com pendências em relação às respectivas prestações de contas (ex vi do Acórdão 1418/2009-TCU-Plenário) .
Nesse cenário, exsurge o dever de julgar irregulares as contas do responsável, imputando-lhe débito e aplicando-lhe multa, com amparo nos arts. 19 e 57 da Lei Orgânica do TCU.
Ante o exposto, acolhendo integralmente os pareceres precedentes, voto por que o Tribunal adote o Acórdão que ora submeto à deliberação deste Colegiado.
TCU, Sala das Sessões, em 3 de agosto de 2021.
Ministro BRUNO DANTAS 
Relator